【裁判字號】    89,上,59
【裁判日期】    890927
【裁判案由】    租佃爭議
【裁判全文】
臺灣高等法院臺南分院民事判決  八十九年度上字第五十九號
    上  訴  人  乙○○
    訴訟代理人  林永發律師
                郝鳳岐律師
                涂嘉益律師
    被 上訴 人  甲○○     .
右當事人間租佃爭議事件，上訴人對於台灣台南地方法院中華民國八十九年一月六日
八十八年度訴字第一二七三號第一審判決，提起上訴，本院判決如左：
      主      文
原判決廢棄，發回台灣台南地方法院。
      事      實
甲、上訴人部分：
    一、聲明：求為判決：（一）原判決廢棄。（二）被上訴人在第一審之訴駁回。
    二、陳述：除與原判決記載相同者，予以引用外，補稱：
    （一）查座落於台南縣新市鄉○○段二號土地，面積０．三一八八公頃，係由上
          訴人父親黃先化於民國（下同）三十八年六月十四日向被上訴人父親所承
          租，於黃先化病後即由上訴人繼承耕作，並無不自任耕作或有轉租之情事
          ，其中八十五年至八十六年間均向新市鄉公所申請轉作，八十七年種植一
          期稻穀，同年五月收割，同年六月至十二月為轉作期，但此期間仍為犁田
          、翻土種植蔬菜，嗣當年因雨水成災，將系爭農地沖刷約有承租面積三分
          之一成為低窪地帶，上訴人始將廢土堆放，迨台南縣環保局及新市鄉公所
          於八十八年三月六日發函制止，上訴人即將堆放廢土予以清除，並呈報轉
          作，種植田青，委無不自任耕作之事。
    （二）次查系爭土地於十幾年前即由上訴人先父黃先化與鄰地交換一、二十坪土
          地耕作至今，並非轉租，而前述在系爭土地堆放廢土一事，其間僅五個月
          多，範圍亦僅限於系爭土地三分之一部分，並已清除完畢，要無違反耕地
          三七五減租條例第十六條第一、二項規定可言。原判決就上訴人提出之休
          耕申請書及收割稻穀工資收據，未予詳認，驟認原訂耕地租約不存在，顯
          有違誤。
    （三）原審被告黃先化於八十八年七月二十二日死亡，其繼承人有上訴人及黃東
          和、黃東發、黃秀金、黃錦秀等五人，系爭耕地應由前述五人共同繼承，
          惟原審竟認由上訴人一人承受訴訟，顯失允洽。
    三、證據：除援用第一審所提出之證據外，補提台灣神隆工地廢土清運證明備忘
        錄影本乙紙為證。
乙、被上訴人部分：
    一、聲明：求為判決駁回上訴。
    二、陳述：除與原判決記載相同者，予以引用外，補稱：
    （一）上訴人於原審自認八十七年六月至十一月間在系爭土地暫放廢土，八十七
          年十一月至隔年七月間，則在系爭土地上放置板模，皆未耕作，現又提出
          上述期間有犁田、種植蔬菜、田青等，相互矛盾，所辯自無可信。又上訴
          人主張其於系爭土地上堆放廢土僅五個月，面積只有系爭土地之三分之一
          ，亦應提出具體事證以證之，空言主張，亦不可信。此外，上訴人所提證
          物中仍缺八十七年二期（同年七月至十二月）、八十八年一期（同年一月
          至六月）之農作申請書，上訴人於此段期間內系爭土地之用途為何，交代
          不清，且上訴人於原審所提稻穀收割工資收據，時間為八十七年一月至五
          月，與前述期間無關，亦無審酌之餘地。
    （二）被上訴人父親逝世前並未告知系爭土地有交換耕作一事，被上訴人於得知
          系爭土地被私自交換耕作後，即向新化地政事務所申請鑑界測量，確認早
          在一、二十年前，原審被告黃先化已與鄰地地主私自交換耕作多年。
    （三）按耕地租約之承租人死亡者，由現耕繼承人繼承承租權，應由現耕繼承人
          申請辦理租約變更登記，台灣省耕地租賃登記辦法第四條有明文。因之耕
          地租約之承租人死亡者，如有現耕繼承人繼承承租權者，自應以現耕人為
          承租人提起訴訟。本件於原審審理時，上訴人陳明由伊單獨繼承系爭土地
          之承租權，其他人則放棄（見原審卷第一四八頁），被上訴人亦具狀（見
          原審卷第一五一頁）聲請命上訴人承受訴訟，上訴人亦允承受訴訟，於法
          並無不合。
    三、證據：援用第一審所提出之證據。
丙、本院依職權向台灣台南地方法院函查黃先化之繼承人等有無拋棄繼承之情形。
      理      由
一、按第一審之訴訟程序有重大之瑕疵者，第二審法院得廢棄原判決，而將該事件發
    回原法院。但以因維持審級制度認為必要時為限，民事訴訟法第四百五十一條第
    一項定有明文。次按當事人死亡者，訴訟程序在有繼承人、遺產管理人或其他依
    法令應續行訴訟之人承受其訴訟以前當然停止，復為民事訴訟法第一百六十八條
    所明定。而繼承人有數人時，應由繼承人全體承受訴訟，非經繼承人全體承受訴
    訟，不能除去訴訟程序當然停止之效力。
二、經查本件原審被告黃先化於第一審訴訟進行中之八十八年七月二十二日死亡，有
    戶籍謄本之記載可按，在其死亡前又無訴訟代理人，則本件訴訟程序於黃先化死
    亡之日即當然停止，又依上訴人所提出戶籍謄本之記載，黃先化之繼承人除上訴
    人即六男乙○○外，似尚有三男黃東和、四男黃東發、長女黃秀金、次女黃錦秀
    等得繼承其財產，本院復查無上開繼承人有拋棄繼承之情事，有台灣台南地方法
    院八十九南院鵬民癸字第三一三四八號函可稽，則原審僅由上訴人一人承受黃先
    化之訴訟自有未合。被上訴人雖主張依台灣省耕地租賃登記辦法第四條規定，耕
    地承租人死亡者，由現耕繼承人繼承承租權者，應由現耕繼承人申請租約變更登
    記，因系爭耕地之承租權已由上訴人乙○○單獨繼承，伊自應僅對現耕人即上訴
    人乙○○提起訴訟或由其承受訴訟云云，惟按繼承，因被繼承人之死亡而開始；
    繼承人有數人時，在分割遺產前，各繼承人對於遺產全部為公同共有，民法第一
    千一百四十七條、第一千一百五十一條分別定有明文，本件系爭耕地之承租權於
    被繼承人黃先化死亡後，即當然成為各繼承人公同共有之遺產，當時既無人拋棄
    繼承即應由全體繼承人承受訴訟，嗣後各繼承人間如何分割或由何人申請辦理租
    約變更登記，均為承受訴訟後所為如何分割遺產之範疇，縱嗣後由上訴人乙○○
    單獨繼承系爭耕地之承租權，亦屬乙○○是否依民事訴訟法第二百五十四條之規
    定承當訴訟之問題，被上訴人於此所為抗辯，其法律上之見解尚有誤會，要非可
    採。
三、原審未命被繼承人黃先化之全體繼承人承受本件訴訟，即行判決，其所踐行之訴
    訟程序顯有重大瑕疵，既經上訴論旨指摘及此，為維持其他應承受訴訟當事人之
    審級利益，並符法制，應認有廢棄發回之原因，爰不經言詞辯論，而為判決。
四、據上論結，本件上訴為有理由，依民事訴訟法第四百五十一條第一項、第四百五
    十三條，判決如主文。
中      華      民      國    八十九    年      九      月    二十七  日
                  臺灣高等法院臺南分院民事第二庭
~B1審判長法官
~B2      法官
~B3      法官
右為正本係照原本作成。
如對本判決上訴，須於判決送達後二十日內向本院提出上訴狀；未表明上訴理由者，
應於上訴後二十日內向本院提出理由書。
中      華      民      國    八十九    年      七      月     二十     日
~B法院書記官  謝淑玉


司法院資訊處製作；財團法人民間司法改革基金會備份。
